臺灣臺北地方法院刑事判決　　　　　　　　　　　　　九十三年度訴字第二五五號
　　公　訴　人　臺灣臺北地方法院檢察署檢察官
　　被　　　告　乙○○
右列被告因偽造文書案件，經檢察官提起公訴（九十二年度偵緝字第一七三四、一七
三五、一七三六號、九十二年偵字第二三四六七號），本院判決如左：
    主  文
乙○○連續行使從事業務之人，明知為不實之事項，而登載於其業務上作成之文書，
足以生損害於公眾及他人，處有期徒刑陸月，如易科罰金，以參佰元折算壹日，緩刑
貳年。
    事  實
一、乙○○為設於臺北市中山區○○○路五七二之二十號六樓之自由行有限公司（下
    稱自由行公司）之負責人，負責製作自由行公司員工薪資之各類所得扣繳暨免扣
    繳憑單（下稱扣繳憑單），為從事業務之人，明知丁○○雖有於民國八十八年間
    任職於自由行公司，然薪資所得僅有新臺幣（下同）一萬元，並未達於十七萬五
    千元之譜，又甲○○雖亦於八十九年間任職於自由行公司，然薪資所得亦僅有一
    萬元，並未達於十八萬元之譜，且丁○○、丙○○、戊○○於八十九年間則均未
    任職於自由行公司及領取薪資，竟基於明知為不實事項而登載於業務上作成之文
    書之概括犯意，於附表所示之時間，在自由行公司內，連續製作如附表所示、為
    其業務上作成、內容不實之扣繳憑單五紙，並持之委託不知情之陳成興、不詳姓
    名之會計師等人連續向位在臺北市○○路○段二號之財政部臺北市國稅局行使，
    以申報自由行公司八十八年度、八十九年度營利事業所得稅，足以生損害於丁○○、甲○○、丙○○、戊○○等四人及稅捐稽徵機關對於賦稅課徵之正確性，嗣
    因丁○○、甲○○、丙○○、戊○○等四人均未相應於申報當年度綜合所得稅時
    提列上開所得，而分別收受稅捐稽徵機關所核發之綜合所得稅核定通知書，並遭
    通知補稅，始知上情。
二、案經丁○○、甲○○、丙○○、戊○○訴由臺北市政府警察局中山分局移送臺北
    市政府警察局偵查起訴。
    理  由
一、首按前揭犯罪事實，雖未據檢察官於起訴書中載明，然到庭實行公訴之檢察官業
    於九十三年四月三十日以九十三年度公訴蒞庭四九三五號補充理由書補充此部分
    犯罪事實，並認與起訴書所載之犯罪事實（此部分不另為無罪之諭知，詳如後述
    ）有牽連犯裁判上一罪之關係，基於檢察一體之精神，應認檢察官對此部分犯罪
    事實業已提起公訴，且本院亦已就此部分補充之事實訊問被告、並保障其防禦權
    ，是本院仍得對於此部分補充之犯罪事實予以審判，合先敘明。
二、次查，右揭犯罪事實，業據被告乙○○於本院訊問時坦承不諱，核與證人即被害
    人丁○○、甲○○、丙○○、戊○○指述內容相符，並有卷附丁○○之八十八、
    八十九年度所得稅核定通知書、甲○○、丙○○、戊○○之八十九年度所得稅核
    定通知書、自由行公司八十八年度、八十九年度營利事業所得稅結算申報書、被
    告業務上製作、並持向財政部臺北市國稅局行使之丁○○、甲○○、丙○○、戊○○扣繳憑單五紙等在卷可稽，足見被告自白與事實相符，本件事證明確，被告
    犯行堪以認定，應依法論科。
三、再按商業會計法第十五條之商業會計憑證分為原始憑證及記帳憑證二類，證明事
    項之經過，而為造具記帳憑證所根據之憑證者為原始憑證；證明處理會計事項人
    員之責任，而為記帳所根據之憑證者為記帳憑證。至所得稅法有關扣繳義務人應
    依法填發之扣繳憑單，固屬營利事業附隨業務所製作之文書，然其用意在於稽徵
    機關蒐集及掌握課稅資料，以利稅捐之核課，與商業會計法所指之會計憑證有間
    ，自僅能論製作人以業務上登載不實文書之罪名，最高法院九十二年臺上字第六
    一七０號、第六一一六號、第二九五六號判決意旨可資參照。核被告所為，係犯
    刑法第二百十六條、第二百十五條行使業務上登載不實之文書罪，被告業務上登
    載不實文書後復持以行使，登載不實之低度行為應為行使之高度行為所吸收，不
    另論罪。被告二次行使業務上登載不實文書之行為，時間緊接、方法相近、觸犯
    構成犯罪要件相同之罪名，顯係基於概括犯意，應依連續犯之規定論以一罪，並
    依法加重其刑。爰審酌被告犯罪之目的、動機、手段、所生危害，嗣後坦承犯行
    ，且深表悔悟，犯後態度良好等一切情狀，量處如主文所示之刑，並諭知易科罰
    金之折算標準（刑法第四十一條關於易科罰金之規定雖於九十年一月四日修正，
    並於九十年一月十日經總統公布，於九十年一月十二日生效，然被告連續犯行之
    最後一次係在九十年二月間，自應逕行適用新修正之規定，不再比較新舊法之適
    用，併此敘明）。又查被告前未曾受何有期徒刑以上刑之宣告，有臺灣高等法院
    被告全國前案紀錄表一紙附卷可憑，其經此教訓，自當知所警惕而無虞再犯，本
    院綜核上情，認所宣告之刑，以暫不執行為適當，並諭知緩刑二年，以啟自新。
    至業務上登載不實之丁○○、甲○○、丙○○、戊○○扣繳憑單五紙，雖為被告
    犯罪所用之物，然業向財政部臺北市國稅局行使而不復為被告所有，爰不另宣告
    沒收，末此敘明。
四、公訴意旨另以：被告明知丁○○於八十八年間並未自自由行公司領取新臺幣十七
    萬五千元，僅領取一萬元之薪資，竟基於偽造文書之犯意，於八十九年二月前不
    詳時日，在不詳地點，交由不知情之會計師製作自由行公司八十八年度營利事業
    所得稅結算申報資料，並將其中薪資支出部分由一百三十五萬四千元虛報為一百
    五十一萬九千元，復持以行使，向財政部臺北市國稅局申報營利事業所得稅，足
    生損害於丁○○及稅捐稽徵機關對稅捐管理之正確性；被告復承前犯意，明知丁○○、丙○○、戊○○等人於八十九年間並未在自由行公司任職並各領取十八萬
    元之薪資，甲○○於八十九年間則僅領取一萬元之薪資，並未領取十八萬元之薪
    資，竟於九十年二月前不詳時間，在不詳地點，交由不知情之會計師製作自由行
    公司八十九年度營利事業所得稅結算申報資料，並將其中薪資支出部分由二百九
    十一萬三千六百二十元虛報為三百六十二萬三千六百二十元，復持以行使，向財
    政部臺北市國稅局申報營利事業所得稅，足生損害於丁○○、丙○○、戊○○、
    甲○○及稅捐稽徵機關對稅捐管理之正確性，因認此部分被告亦係犯刑法第二百
    十六條、第二百十五條之行使業務上登載不實之文書罪嫌。然按刑法第二百十五
    條所謂業務上登載不實之文書，乃指基於業務關係，明知為不實之事項，而登載
    於其業務作成之文書而言，公司行號向稅捐稽徵機關申報營利事業所得稅係履行
    其公法上納稅之義務，並非業務上行為，縱有不實，亦無從論以業務上登載不實
    之文書罪，最高法院七十四年臺上字第三九五三號、八十四年臺上字第五九九九
    號判決意旨可資參照，以此以觀，公訴意旨以被告為自由行公司製作之八十八年
    、八十九年度營利事業所得稅結算申報資料中薪資支出部分登載不實，認被告涉
    犯刑法第二百十六條、二百十五條之罪云云，實有誤會。然公訴意旨認此部分與
    前開論罪科刑部分有牽連犯裁判上一罪之關係，爰不另為無罪之諭知。
據上論斷，應依刑事訴訟法第二百九十九條第一項前段，刑法第五十六條、第二百十
六條、第二百十五條、第四十一條第一項前段、第七十四條第一款，罰金罰鍰提高標
準條例第一條前段、第二條，判決如主文。
本案經檢察官許祥珍到庭執行職務
中　　　華　　　民　　　國　　九十三　　年　　　七　　　月　　 十三 　　日
                                      臺灣臺北地方法院刑事第十二庭
                                          審判長法  官  林銓正
                                                法  官  胡宏文
                                                法  官  張永宏
右正本證明與原本無異。
如不服本判決，應於判決送達後十日內，向本院提出上訴狀。
                                                書記官  楊灥
中　　　華　　　民　　　國　　九十三　　年　　　七　　　月　　 十三 　　日
附錄本件論罪科刑法條全文
刑法第二百十五條
從事業務之人，明知為不實之事項，而登載於其業務上作成之文書，足以生損害於公
眾或他人者，處三年以下有期徒刑、拘役或五百元以下罰金。
刑法第二百十六條
行使第二百十條至第二百十五條之文書者，依偽造、變造文書或登載不實事項或使登
載不實事項之規定處斷。
附表
┌──┬─────────┬─────┬──────┬──────────┐
│編號│時間              │所得人姓名│所得金額    │所得給付年度        │
├──┼─────────┼─────┼──────┼──────────┤
│ 一 │八十九年二月間某日│丁○○    │十七萬五千元│八十八年度          │
├──┼─────────┼─────┼──────┼──────────┤
│ 二 │九十年二月間某日  │丁○○    │十八萬元    │八十九年度          │
├──┼─────────┼─────┼──────┼──────────┤
│ 三 │同右              │甲○○    │十八萬元    │同右                │
├──┼─────────┼─────┼──────┼──────────┤
│ 四 │同右              │丙○○    │十八萬元    │同右                │
├──┼─────────┼─────┼──────┼──────────┤
│ 五 │同右              │戊○○    │十八萬元    │同右                │
└──┴─────────┴─────┴──────┴──────────┘
